【裁判字號】    97,訴,953
【裁判日期】    980409
【裁判案由】    偽造文書等
【裁判全文】
臺灣新竹地方法院刑事判決               97年度訴字第953號
公  訴  人  臺灣新竹地方法院檢察署檢察官
被      告  乙○○
                    （現於臺灣桃園看守所羈押中）
上列被告因偽造文書等案件，經檢察官提起公訴（97年度偵字第
4912號），經本院合議庭裁定依簡式審判程序審理並判決如下：
    主  文
乙○○共同犯行使偽造公文書罪，處有期徒刑壹年貳月，如附表
編號一、二、三、四所示之物，均沒收。
    事實及理由
一、犯罪事實：乙○○因缺錢花用，自民國97年7 月11日起透過
    報紙應徵廣告所刊登電話，認識真實姓名、年籍不詳，綽號
    「阿正」之成年男子，並得知工作內容為假扮法院監管科專
    員向人詐財，乙○○可自詐得款項中朋分百分之2 之佣金，
    竟與綽號「阿正」之成年男子共同意圖為自己不法所有及基
    於冒充公務員、行使偽造公文書之犯意聯絡與行為分擔，先
    由該詐欺集團成員於97年7 月11日至16日止間某時，在不詳
    地點，偽造「臺灣台北地方法院檢察署印」之公印、「台中
    地方法院地檢署監管科」提存書之公文，並利用該偽造之公
    印蓋印於該偽造之公文上，以示該公文係「臺灣台北地方法
    院檢察署」所製發，足以生損害於臺灣臺中地方法院檢察署
    及臺灣臺北地方法院檢察署。於97年7 月16日上午8 時30分
    許，並由綽號「阿正」之成年男子致電甲○○，佯稱「臺灣
    臺中地檢署查獲甲○○涉嫌非法洗錢，因配合辦案需要，須
    會同法院專員至銀行提領新臺幣（下同）100 萬元作為保證
    金，3 日後歸還」等語，要求甲○○持存摺及印章至新竹市
    ○區○○路與建中路口等候，會同法院專員前往日盛國際商
    業銀行提領現金，使甲○○陷於錯誤依指示赴約。於同日上
    午9 時30分許並由乙○○提供照片，在新竹火車站前，由綽
    號「阿正」之成年男子將乙○○之照片黏貼在「臺灣臺北地
    方法院監管科」專員鞏清律之識別證後，將上開偽造之提存
    書及識別證交予乙○○於同日11時許持往前開約定地點，乙
    ○○並向甲○○謊稱係「臺灣臺北地方法院監管科」專員鞏
    清律，並向甲○○出示上開偽造之公文及證件，假冒「臺北
    地檢署監管科」專員之公務員名義行使職權向甲○○收取現
    金。惟因甲○○之家屬得知此事時，警覺有異，遂先至警察
    局報案，並會同員警至約定地點等候，當場查獲出示偽造證
    件及公文之乙○○，始未得逞。案經甲○○訴由新竹市警察
    局第二分局報告台灣新竹地方法院檢察署檢察官偵查起訴。
二、認定犯罪事實所憑之證據：
（一）被告乙○○於警詢、偵查中及本院審理中之自白，證明全
      部犯罪事實。
（二）告訴人甲○○於警詢之指訴及本院準備程序之陳述，證明
      被告乙○○與綽號「阿正」之男子於前揭犯行間有犯意聯
      絡、行為分擔之事實。
（三）扣案之偽造「台中地方法院地檢署監管科」公文、「臺灣
      臺北地方法院監管科」證件各1 份、行動電話1 支，證明
      被告行使而當場為警查獲之事實。
三、按刑法上偽造文書罪，係著重於保護公共信用之法益，即使
    該偽造文書所載名義制作人實無其人，而社會上一般人仍有
    誤信其為真正文書之危險，仍難阻卻犯罪之成立，況上訴人
    所偽造之機關現仍存在，其足生損害於該機關及被害人，了
    無疑義。原判決以其偽造後持以行使詐財，從一重論處行使
    偽造公文書罪刑，於法尚無違誤，最高法院54年台上字第14
    04號判例意旨可資參照。又按刑法所謂公印，係指公署或公
    務員職務上所使用之印信而言，又所謂公印或公印文，係專
    指表示公署或公務員資格之印信而言，即俗稱大印與小官印
    及其印文，最高法院22年上字第1904號、69年臺上字第69 3
    號分別著有判例意旨可資參照。次按公印之形式凡符合印信
    條例規定之要件而製頒，無論為印、關防、職章、圖記，如
    足以表示其為公務主體之同一性者，均屬之，最高法院89年
    度臺上字第3155號著有判決意旨可參。查本案偽造之「台中
    地方法院地檢署監管科」提存書之公文，為冒用公署名義所
    為之文書，並載有「主任檢察官王文和」等字，顯屬公文書
    。又該公文書上蓋用之「臺灣台北地方法院檢察署印」之印
    文，係專指表示公署資格之印文無訛。另「臺灣臺北地方法
    院監管科鞏清律」服務證1 張，係用以表示關於品行、能力
    、服務等相類證書之服務證書，屬刑法第212 條之特種文書
    。核被告所為，係犯刑法第216 條、第211 條行使偽造公文
    書罪、同法第216 條、第212 條之行使偽造特種文書罪、同
    法第158 條第1 項冒充公務員行使職權罪、同法第339 條第
    3 項、第1 項之詐欺取財未遂罪。起訴書於犯罪事實欄已載
    明被告持「臺灣臺北地方法院監管科」證件並向告訴人甲○
    ○行使，堪認此部分已起訴，僅係法條漏列，惟此亦經公訴
    人於97年10月16日以補充理由書補充；又被告偽造公印之低
    階行為，為偽造公文書之高度行為所吸收；被告偽造公文書
    後復為行使，偽造之低度行為，為行使之高度行為所吸收，
    均不另論罪。被告與綽號「阿正」之成年男子間，就上開各
    罪，有犯意之聯絡及行為分擔，俱為共同正犯。又被告持偽
    造之公文書及識別證特種文書、冒用公務員身分向告訴人詐
    騙存款行為，其於行使前開偽造之特種文書及公文書之行為
    繼續中，實行詐欺取財行為，該等行為在自然意義上雖非完
    全一致，然仍有部分重疊合致，且犯罪目的單一，依一般社
    會通念，認應評價為一罪方符合刑罰公平原則，如予分論併
    罰，反有過度處罰之疑，與人民法律感情亦未契合，是於牽
    連犯廢除後，適度擴張一行為概念，認此情形為一行為觸犯
    數罪名之想像競合犯，方屬適當（最高法院97年台上字第
    1880 號 判決意旨參照），故自宜認被告係出於一個犯意，
    實行一個犯罪行為，而侵害國家法益、社會法益及個人法益
    ，該當於行使偽造公文書、特種文書、僭行公務員職權、詐
    欺取財之四罪構成要件，即一行為觸犯數罪名，應依想像競
    合犯規定，從一重罪刑法第216 條、第211 條行使偽造公文
    書罪處斷。爰審酌被告正值年輕力壯之際，不思循正當工作
    途徑獲取生活所需，竟與詐騙集團共同以偽造之公文書詐欺
    取財以獲取不法利得，法治觀念已有嚴重偏差，且其等利用
    人民對於公務機關之信賴為詐騙犯行，已侵害公務機關執行
    公務之正確性，所為非屬可取，而告訴人已年近80歲，被告
    竟仍忍心下手詐騙告訴人晚年據以為生之積蓄，惡性甚為重
    大，惟念及本件詐欺部分尚未得逞，且被告犯後坦承犯行，
    態度尚屬良好，且前此尚無經起訴判刑之前科，有台灣新竹
    地方法院檢察署刑案資料查註紀錄表、台灣高等法院被告前
    案紀錄表各1 份在卷可參，素行尚佳等一切情狀，並斟酌被
    告為高中畢業、經濟狀況不佳等情，量處主文所示之刑，以
    示懲儆。
四、扣案之如附表編號1 之行動電話1 支，為被告所有，供與綽
    號「阿正」之成年男子聯繫之用，已據被告供述在卷，為犯
    罪所用之物；附表編號2 、3 偽造之「臺灣台北地方法院檢
    察署」名義所製發「台中地方法院地檢署監管科」之公文書
    及「臺灣臺北地方法院監管科」專員鞏清律之識別證，係共
    犯綽號「阿正」之成年男子交付被告供本件詐騙所用之物，
    依共犯責任共同之原則，爰依刑法第38條第1 項第2 款之規
    定，均沒收之。另附表編號4 未扣案之「臺灣台北地方法院
    檢察署印」印章1 枚，並無證據證明已滅失，不問屬於犯人
    與否，應依刑法第219 條之規定，沒收之。至於附表編號2
    公文書上之「臺灣台北地方法院檢察署印」之印文，因該偽
    造之公文書已經諭知沒收，其上偽造之印文無庸再予宣告沒
    收；又被告用以使用之SIM 卡，雖係供犯罪使用，惟並無證
    據證明係被告或共犯綽號「阿正」所有，已據被告供稱在卷
    ，亦不予宣告沒收，均併此敘明。
據上論斷，應依刑事訴訟法第273 條之1 第1 項、第299 條第1
項前段，刑法第28條、第158 條第1 項、第216 條、第211 條、
第212 條、第339 條第1 項、第3 項、第55條、第219 條、第38
條第1 項第2 款，刑法施行法第1 條之1 第1 項、第2 項前段，
判決如主文。
本案經檢察官李秋梅到庭執行職務。
中    華    民    國    98    年    4     月    9     日
                  刑事第五庭    法  官  黃惠玲
以上正本證明與原本無異。
如不服本判決應於收受判決後10日內向本院提出上訴書狀，並應
敘述具體理由。其未敘述上訴理由者，應於上訴期間屆滿後20日
內向本院補提理由書(均須按他造當事人之人數附繕本)「切勿逕
送上級法院」。
中    華    民    國    98    年    4     月    9     日
                                書記官  鄭明枝
附錄論罪科刑法條：
刑法第158條第1項
冒充公務員而行使其職權者，處3年以下有期徒刑、拘役或5百元
以下罰金。
刑法第211條
偽造、變造公文書，足以生損害於公眾或他人者，處1年以上7年
以下有期徒刑。
刑法第212條
偽造、變造護照、旅券、免許證、特許證及關於品行、能力服務
或其他相類之證書、介紹書，足以生損害於公眾或他人者，處1
年以下有期徒刑、拘役或3百元以下罰金。
刑法第216條
行使第210條至第215條之文書者，依偽造、變造文書或登載不實
事項或使登載不實事項之規定處斷。
刑法第339條第1項
意圖為自己或第三人不法之所有，以詐術使人將本人或第三人之
物交付者，處5年以下有期徒刑、拘役或科或併科1千元以下罰金
。
附表：
┌───┬────────────┬─────────┐
│編號  │應沒收之物及數量        │備註              │
├───┼────────────┼─────────┤
│一    │行動電話1 支。          │扣案。            │
├───┼────────────┼─────────┤
│二    │「台中地方法院地檢署監管│扣案。右下方有「臺│
│      │科」公文書1 紙。        │灣台北地方法院檢察│
│      │                        │署印」印文1 枚。  │
├───┼────────────┼─────────┤
│三    │「臺灣臺北地方法院監管科│扣案。            │
│      │ 」鞏清律之識別證1 紙。 │                  │
├───┼────────────┼─────────┤
│四    │「臺灣台北地方法院檢察署│未扣案。          │
│      │印」公印1 枚。          │                  │
└───┴────────────┴─────────┘


司法院資訊處製作；財團法人民間司法改革基金會備份。
